臺灣板橋地方法院刑事判決　　　　　　　　　　　　　九十一年度訴字第二二四號
　　公　訴　人　臺灣板橋地方法院檢察署檢察官
　　被　　　告　甲○○
　　被　　　告　丙○○
　　被　　　告　Ｒｏｇｅｒｏ　.
　　右一人選任辯護人　 顏光嵐律師
右列被告因民用航空法案件，經檢察官提起公訴 (九十年度偵字第一一三０八號)，
本院判決如左：
    主    文
甲○○、丙○○、Ｒｏｇｅｒｏ  Ｍｉｃｈａｅｌ  Ｓｔａｃｙ均無罪。
    理    由
一、公訴意旨略以：被告甲○○係台北縣樹林市○○街○段（樹林市○○○段上石頭
    溪小段一五八之二號）處「柑園飛行俱樂部」之負責人，被告丙○○係會員，Ｒ
    ｏｇｅｒｏ  Ｍｉｃｈａｈｅｌ  Ｓｔａｃｙ係學員。渠等明知在中華民國領空
    從事飛航者，需領有執業證書、檢定證及體格檢查及格證，且所駕駛之航空器需
    領有適航證書始得為之，竟基於共同犯意，明知渠等三人均未向交通部民用航空
    局辦理上該航空器之登記及申領適航證；亦未經民用航空局學、術科之檢定合格
    及民用航空局航空醫學中心之體檢合格，而得領有執業證書、檢定證及體格檢查
    合格證，於民國（下同）九十年五月六日下午，由被告甲○○指示被告丙○○，
    擔任副駕駛隨機教導Ｒｏｇｅｒｏ  Ｍｉｃｈａｅｌ  Ｓｔａｃｙ駕駛銀快型航
    空器在上址附近從事飛航，嗣於同日十七時三十分許，被告丙○○與Ｒｏｇｅｒ
    ｏ  ＭｉｃｈａｅｌＳｔａｃｙ共同駕駛銀快型航空器於柑園飛行俱樂部附近飛
    行時，因操作不慎而被迫緊急降落於該俱樂部前機場二四○方向跑道，為警據報
    趕至現場查獲，因認被告涉犯民用航空法第一百零三條、一百零四條之罪嫌云云
    。
二、按犯罪事實應依證據認定之，無證據得推定其犯罪事實，又不能證明被告犯罪者
    ，應諭知無罪之判決，刑事訴訟法第一百五十四條、第三百零一條分別定有明文
    。本件公訴人認被告涉犯上開犯行，無非以本件被告飛行肇事之銀快型超輕載具
    ，仍屬民用航空法第二條第一款之航空器，應受航空法之規定領有執業證書、檢
    定證及體格檢查證，始得駕駛領有「適航證書」之航空器。另七十八年八月十五
    日交通部七十八交航發字七八三０號及內政部（七八）內警字第０八八號函領之
    「超輕型載具飛行管理辦法」並無法源依據，適法性可疑，此部分復據證人即交
    通部民用航空局人員乙○○結證屬實為據。
三、訊據被告甲○○、丙○○、Ｒｏｇｅｒｏ  Ｍｉｃｈａｅｌ  Ｓｔａｃｙ堅決否
    認有何違反民用航空法之犯行，被告甲○○辯稱：伊是八十二年參加超輕型載具
    運動協會會員，當時該協會會員即告知這個協會是依政府七十八年的函令規定辦
    理的，故伊認為操作該輕型載具是合法的等語；被告丙○○辯稱：伊也是信任七
    十八年政府對超輕載器所發的函令，才認為操作這種機器是合法的等語；被告Ｒ
    ｏｇｅｒｏ  Ｍｉｃｈａｅｌ  Ｓｔａｃｙ辯稱：伊當時認為這個飛行俱樂部是
    合法，所以才會付費參加該飛行俱樂部的飛航訓練，沒想到該俱樂部對飛機沒有
    保養，才會發生事情，且當時另兩位被告向伊表示伊參加他們俱樂部受訓，不需
    檢具相關資料，伊才會參加等語。查：
    （一）依七十八年八月十五日交通部與內政部會銜發布之「超輕型載具飛行管理
          辦法」第二條規定：「超輕型載具為可載人、具動力、飛行於大氣中供休
          閑、娛樂、運動之航空器，並應符合左列標準：１、淨重不得超過一百八
          十公斤。２、燃油載重不得超過十九公斤。３、平飛最大速度每小時不得
          超過八十八公里。４、關動力失速速度每小時不得超過三十八公里。」本
          件被告丙○○、Ｒｏｇｅｒｏ  Ｍｉｃｈａｅｌ  Ｓｔａｃｙ駕駛肇事之
          機具為「銀快型」飛行器，並未超過一百八十公斤，屬超輕型載具，應受
          上開「超輕型載具管理辦法」之規範等情，業據證人乙○○在偵查中陳述
          綦詳（偵卷八十頁背面）。
    （二）至「超輕型載具管理辦法」於發布時，因未有行政程序法之施行，致該辦
          法未有法律授權依據，但該辦法自發布後，一般大眾即因信賴該辦法，依
          該辦法之規定檢具相關資料籌設超輕型載具飛行活動團體、申請飛行活動
          許可等，已據被告甲○○、丙○○分別陳述在卷。且交通部民用航空局對
          超輕型載具是否仍受該辦法之管制，則函覆稱：「二、為有效管理超輕型
          載具時之法律授權及合行政程序法之施行，本局擬將超輕型載具管理相關
          規定納入民用航空法，另已研訂＜超輕型載具管理辦法＞乙種，刻於交通
          部審議中。惟上述法案尚未頒布施行前，仍須依民國七十八年由交通部與
          內政部會銜發布之＜超輕載具飛行管理辦法＞執行相關管理。」，有交通
          部民用航空局九十一年二月八日標準一字第０九一０００三二五二號函文
          一紙在卷可參，且證人乙○○在本院審理時亦到庭證稱：目前為止民用航
          空法並無超輕型飛行載具有關規範，但七十八年有「超輕型載具飛行管理
          辦法」來管理操作超輕型載具之人等語明確。據此，縱使上開「超輕型飛
          行管理辦法」之適法性與否容有爭議，但飛航主管機關交通部民用航空局
          迄今仍適用該管理辦法規範操作超輕型載具之人員，一般民眾因而認該辦
          法係合法有效，並依辦法之相關規定處理超輕型載具之操作，自屬合理信
          賴範圍。
    （三）末查，依「超輕型載具飛行管理辦法」之規定，合於該辦法之超輕型載具
          不需依民用航空法之相關規定領有適航證書，操作人員亦不用請領執業證
          書、檢定書、體格檢查證等情，業據證人乙○○、林本瑞到庭陳述在卷，
          並有前開交通部民用航空局上開九十一年二月八日標準一字第０九一００
          ０三二五二號函覆三內容可資參照，綜此，被告三人未依民用航空法取得
          執業證書、檢定書、體格檢查證，且操作未有「適航證書」之超輕載具航
          空器並無任何違法之處。縱渠等行為有未依「超輕型載具飛行管理法」規
          定之情形，因該辦法僅有行政處罰之規定，亦與被告刑責無涉。此外復查
          無其他積極證據證明被告有何違反民用航空法犯行，應不能證明渠等犯罪
          ，揆之首揭說明，自應為無罪之諭知，以免冤抑。
據上論斷，應依刑事訴訟法第三百零一條第一項，判決如主文。
本案經檢察官方伯勳到庭執行職務。
中    華    民    國      九十一      年        三    月    十八        日
                                      臺灣板橋地方法院刑事第二庭
                                              法  官  古  秋  菊
右正本證明與原本無異。
如不服本判決，應於判決送達後十日內，向本院提出上訴狀。
                                              書記官  蕭  詩  穎
中    華    民    國  九十一      年      三      月      十八      日
